臺灣屏東地方法院刑事判決
111年度易字第402號
公  訴  人  臺灣屏東地方檢察署檢察官
被      告  廖婧雅


上列被告因妨害名譽案件，經檢察官提起公訴（110年度偵字第6
518號），本院判決如下：
    主  文
甲○○犯公然侮辱罪，處拘役肆拾日，如易科罰金，以新臺幣壹仟
元折算壹日。    
    事  實
一、甲○○與李明振原為配偶關係（民國109年11月19日離婚），
    乙○○○則為李明振之外甥女，甲○○因認李明振與乙○○○有婚外
    情並亂倫生子而心生怨懟，竟基於公然侮辱之犯意，於109
    年12月18日15時27分許，在不詳地點，利用手機連接網際網
    路，以暱稱「廖如蘋」登入社群網站Facebook（下稱臉書）
    ，並在乙○○○（臉書暱稱「萱小小」）所經營不特定人得以
    共見共聞之「道長果園-紅龍果-民宿」臉書網頁上，針對乙
    ○○○於109年12月16日14時38分許，在屏東縣內某處，所公開
    發布之「今天魚車走著走著就到了旭海～一邊欣賞美景～真是
    愜意的一天」貼文及風景照片下方公開留言「真是詩情畫意
    的美景，我看不是魚車吧！是去看養狗的男女」等語，而公
    然侮辱乙○○○，足以貶損其人格尊嚴及社會地位。嗣於同年
    月18日（起訴書誤載為同日）16時27分許，經乙○○○在屏東
    縣滿州鄉某處，瀏覽前揭臉書網頁，發覺上開留言而提出告
    訴，始悉上情。
二、案經乙○○○委由王銘鈺律師訴由臺灣屏東地方檢察署檢察官
    偵查後起訴。
    理  由
壹、程序部分
一、按被告以外之人於審判外之言詞或書面陳述，除法律有規定
    者外，不得作為證據。又按被告以外之人於審判外之陳述，
    經當事人於審判程序同意作為證據，法院審酌該言詞陳述或
    書面陳述作成時之情況，認為適當者，亦得為證據。當事人
    、代理人或辯護人於法院調查證據時，知有第159 條第1 項
    不得為證據之情形，而未於言詞辯論終結前聲明異議者，視
    為有前項之同意，刑事訴訟法第159 條及第159 條之5 定有
    明文。經查，本件認定事實所引用之供述證據，被告於本院
    行準備程序及審理程序均同意有證據能力，並未於本案言詞
    辯論終結前聲明異議，且非非法取得之證據，又無證明力明
    顯過低之情形，復經本院於審判期日就上開證據進行調查、
    辯論，依前開規定，自得為證據。
二、次按本件認定事實所引用之文書證據與物證，並無證據證明
    係公務員違背法定程序所取得，亦無刑事訴訟法第159條之4
    之顯有不可信之情況與不得作為證據之情形。本院斟酌本件
    卷內之證據並非非法取得，亦無證明力明顯過低之情形，且
    經本院於審判期日依法進行證據之調查、辯論，被告於訴訟
    上之程序權，已受保障，故前揭各該證據，亦均得採為證據
    ，合先敘明。
貳、實體部分：
一、訊據被告甲○○（下稱被告）固坦承曾經在「道長果園-紅龍
    果-民宿」臉書網頁上發佈如事實欄所示之留言內容之事實
    ，惟矢口否認有何公然侮辱之犯行，辯稱：我是在109年9月
    25至27日間留言的，並不是在109年12月18日留言的，我去
    看我的臉書活動紀錄，109年12月間沒有留過這樣的言論，
    我懷疑是告訴人為了規避告訴期間偽造留言紀錄等語（見本
    院卷第77、122至126頁）。經查：
　㈠被告與李明振原為配偶關係，告訴人乙○○○則為李明振之外甥
    女，被告之臉書暱稱於109年12月間為「廖如蘋」，被告曾
    在告訴人經營之「道長果園-紅龍果-民宿」臉書網頁上留言
    「真是詩情畫意的美景，我看不是魚車吧！是去看養狗的男
    女」等文字等情，為被告所坦認（見本院卷第78頁），核與
    證人即告訴人乙○○○於本院審理中之證述大致相符（詳後述
    ），並有告訴人提出之臉書擷圖、被告個人戶籍資料等件附
    卷可憑（見他卷第14至16、29頁正反面），此部分事實，先
    予認定。
　㈡關於被告上開言論之發佈時間此節，業經告訴人即證人乙○○○
    於本院審理中具結證稱：我的臉書暱稱是「萱小小」，「道
    長果園-紅龍果-民宿」臉書是我家經營果園的公開粉絲專頁
    ，如他卷第15頁擷圖所示之臉書貼文係我於109年12月16日
    發佈，他卷第15頁跟16頁之臉書擷圖是同1則貼文，只是擷
    取時間不同。我當下看到被告之留言就先擷取如他卷第16頁
    之擷圖，因為這是我做生意的版面，會影響到我的名聲，所
    以我趕快刪除被告留言，貼文沒刪除。後來律師跟我說必須
    要有我發文的日期，我又去擷取如他卷第15頁之擷圖，時間
    大約是發文11週後。被告臉書上罵我「狗男女」只有這一次
    等語（見本院卷第109至116頁）明確。且觀諸告訴人提出之
    臉書擷圖，他卷第15頁臉書擷圖之發文日期為「2020年12月
    16日」；他卷第16頁臉書擷圖之發文日期則為「星期三下午
    2：38」、告訴人擷圖之時間為「2020年12月18日下午4：27
    」、被告留言之時間則為「1小時」，此有前揭臉書擷圖附
    卷可參（見他卷第15至16頁）。此外，經本院當庭勘驗告訴
    人手機中之臉書內容，勘驗結果略以：他卷第15頁所示之臉
    書貼文目前還存在，發文時間係2020年12月16日乙情，此有
    本院勘驗筆錄可稽（見本院卷第116頁）。綜觀前述證人證
    詞、臉書擷圖及本院勘驗結果，足見告訴人發佈上開貼文之
    時間確實係109年12月16日，告訴人擷取如他卷第16頁所示
    之擷圖時間係109年12月18日16時27分許，而被告之留言時
    間係告訴人擷圖前1小時即109年12月18日15時27分許等情，
    應為屬實。
　㈢又被告雖於本院審理中辯稱：伊留言之時間係109年9月25至2
    7日間，伊懷疑係因為告訴期間之問題，告訴人才偽造如他
    卷第16頁之留言紀錄云云，惟查：
  ⒈按告訴乃論之罪，其告訴應自得為告訴之人知悉犯人之時起
    ，於六個月內為之，刑事訴訟法第237條第1項定有明文。查
    本案告訴人提出本件告訴之時間係110年3月18日乙節，有刑
    事告訴狀附卷可參（見他卷第1頁），而被告自陳其留言時
    間係109年9月25至27日間，則即便被告係於前揭日期留言，
    告訴人提出本件告訴時亦尚未逾越告訴期間，衡情若被告真
    係於109年9月25至27日間留言，告訴人可直接擷取該部分留
    言提告即可，何須甘冒犯誣告罪或偽造文書罪之風險，偽造
    如他卷第16頁所示之擷圖。是被告此部分辯詞，與常情不符
    ，顯不足採。
　⒉被告復於本院審理中辯稱其臉書活動紀錄12月並無此留言紀
    錄云云，並提出其臉書活動紀錄擷圖為證（見本院卷第35至
    37頁），然臉書之活動紀錄可以事後刪除，此為公眾週知之
    事實，且為被告所不爭執（見本院卷第125至126頁），依法
    無庸舉證，自無從憑被告事後提出之臉書活動紀錄對被告為
    有利之認定。況被告曾於110年5月6日偵訊中曾自陳：（檢
    察官：109年12月16日的臉書貼文下留言，是去看養狗的男
    女，你留言的？）是。…（檢察官：你在臉書貼文下留言，
    不是就指名道姓？）我確實有發表不當言論，我承認。等語
    （見他卷第37至38頁）；復於111年2月23日偵訊中供稱：我
    只承認養狗男女部分的公然侮辱等語（見偵卷第55頁反面）
    ，是被告於偵查中坦承犯行，直至本案起訴後始翻異其詞為
    上開辯詞，足徵被告首揭辯詞顯係臨訟翻異而圖卸責之詞，
    而難認可信。
　㈣刑法公然侮辱罪所稱之「侮辱」，係以使人難堪為目的，以
    言語、文字、圖畫或動作，表示不屑、輕蔑或攻擊之意思，
    足以對於個人在社會上所保持之人格及地位，達貶損其評價
    之程度。本罪祗須侮辱行為足使不特定人或多數人得以共見
    共聞，即行成立（司法院院字第2033號、第2179號解釋意旨
    參照）；須係針對「特定人或可推知之人」所發之言論（司
    法院院解字第3806號解釋意旨參照）。是行為人針對特定人
    指名道姓發表侮辱言論，固無疑義；如未指名道姓時，自須
    係就不特定人或特定之多數人可得推知之人發表侮辱言論，
    始足當之。倘依行為人發表言論之旨趣，結合其他情事綜合
    觀察（例如：發表時序、前後語意、言論背景等），即得推
    知其所指為何人者，即屬之。　
  ㈤觀之被告所留言之整體內容係：「真是詩情畫意的美景，我
    看不是魚車吧！是去看養狗的男女」等語，被告在告訴人之
    臉書貼文下留言「養狗的男女」一詞，係以「狗男女」暗指
    告訴人，依社會通念，已達足以貶損他人人格、社會評價及
    尊嚴，為輕蔑他人、使人難堪之詞，顯屬侮辱之言詞無訛。
    而被告亦自承：我認為告訴人跟我前夫有不忠行為，我留言
    的心態是暗諷他們，暗指告訴人跟我前夫不離不棄等語（見
    本院卷第126頁），堪認被告係因懷疑其前夫與告訴人外遇
    而心生不滿，方以「養狗的男女」指摘告訴人，是被告主觀
    上即明知「養狗的男女」一詞為負面評價甚明。再者，證人
    即告訴人於本院審理中亦證稱：被告留言之「道長果園-紅
    龍果-民宿」臉書是我家經營果園的粉絲專頁，很多人都會
    在上面瀏覽，是公開的等語（見本院卷第116頁），則被告
    在前揭臉書專頁之公開貼文下留言，足令不特定多數人得以
    點閱瀏覽，被告所為已達「公然」之程度，亦可認定。
　㈥末按當事人聲請調查之證據，法院認為不必要者，得以裁定
    駁回之。下列情形，應認為不必要：二、與待證事實無重要
    關係者。三、待證事實已臻明瞭無再調查之必要者，刑事訴
    訟法第163條之2第1項及第2項第2款、第3款定有明文。查被
    告聲請傳喚證人蕭子珺，待證事實為其留言之時間乙節（見
    本院卷第78頁），惟被告自陳其為本件留言時蕭子珺不在身
    邊等語，是此部分之聲請與本案無重要關係，且本案事證已
    臻明確，並經本院認定如前所述，被告上揭聲請調查證據無
    調查必要，應予駁回，附此敘明。
　㈦綜上所述，被告前開所辯顯不可採，此外，本件亦無刑法第3
    11條各款所定善意發表言論之免責情事，是本案事證明確，
    被告公然侮辱之犯行已可認定，應依法論科。
二、論罪科刑：
　㈠核被告所為，係犯刑法第309條第1項之公然侮辱罪。被告雖
    前因毒品危害防制條例案件，經法院判刑確定及執行完畢，
    然檢察官就被告構成累犯之事實及應加重其刑事項，並未具
    體指出證明之方法，參照最高法院110年度台上字第5660號
    判決意旨，爰不依累犯規定加重其刑，僅將被告之前科紀錄
    列入刑法第57條第5款「犯罪行為人之品行」之量刑審酌事
    由（詳後述）。
　㈡爰以行為人之責任為基礎，審酌被告僅因懷疑告訴人與其前
    夫疑似有出軌行為，即在臉書公開頁面留言辱罵告訴人，足
    以貶損告訴人之人格、名譽及社會評價，所為並無足取，復
    考量被告前有偽造文書、毒品危害防制條例等案件，經法院
    論罪科刑及執行完畢紀錄，有臺灣高等法院被告前案紀錄表
    可參（見本院卷第15至28頁），素行非佳；又被告否認犯行
    ，於本院準備程序及審理過程中不斷漫指告訴人偽造證據，
    對於所犯之犯行避重就輕，毫無反省之意，迄未與告訴人達
    成和解或取得告訴人諒解之犯後態度，暨被告自陳高職畢業
    之智識程度、案發時職業為旅館櫃臺、月收入約新臺幣（下
    同）3萬3,000元、目前是家庭主婦無收入、已婚、有1名未
    成年子女之生活經濟狀況等一切情狀（見本院卷第127頁）
    ，量處如主文所示之刑，並諭知易科罰金之折算標準。
據上論斷，應依刑事訴訟法第299條第1項前段，判決如主文。　
本案經檢察官鄭存慈提起公訴，檢察官王雪鴻到庭執行職務。
中　　華　　民　　國　　111 　年　　12　　月　　19　　日
                  刑事第二庭    法  官  張瑞德
以上正本證明與原本無異。
如不服本判決應於收受判決後20日內向本院提出上訴書狀，並應
敘述具體理由；其未敘述上訴理由者，應於上訴期間屆滿後20日
內向本院補提理由書（均須按他造當事人之人數附繕本）「切勿
逕送上級法院」。
中　　華　　民　　國　　111 　年　　12　　月　　21　　日
                                書記官  李佩玲

附錄本案論罪科刑法條：
中華民國刑法第309條
公然侮辱人者，處拘役或9千元以下罰金。
以強暴犯前項之罪者，處1年以下有期徒刑、拘役或1萬5千元以下罰金。